【裁判字號】    96,訴,1064
【裁判日期】    970111
【裁判案由】    土地所有權移轉登記
【裁判全文】
臺灣桃園地方法院民事判決              96年度訴字第1064號
原      告
即反訴被告  乙○○
訴訟代理人  陳鄭權律師
被      告
即反訴原告  甲○○○
上列當事人間土地所有權移轉登記事件，經本院於民國96年12月
11日言詞辯論終結，判決如下：
    主  文
被告應將坐落桃園縣大溪鎮○○段缺子小段二００地號、面積四
六六四平方公尺應有部分五十六分之二土地所有權移轉登記與原
告。
訴訟費用由被告負擔。
反訴原告之反訴駁回。
反訴訴訟費用由反訴原告負擔。
    事  實
甲、本訴部分：
壹、原告方面：
一、聲明：如主文第1 項所示。
二、陳述：
  (一)兩造於民國94年1 月26日訂定不動產買賣契約書（下稱系爭
    買賣契約），由原告向訴外人曾虱母、曾頂、曾繁恭及被告
    買受其等共有坐落桃園縣大溪鎮○○段缺子小段200 地號土
    地（下稱系爭土地）應有部分14分之2 （曾虱母、曾頂、曾
    繁恭及被告各應有部分56分之2） 所有權，土地總價金新台
    幣（下同）1,009,000 元，並約定：「本宗交易土地因甲方
    （即原告）現已做非農業使用中無法完成產權移轉登記，經
    雙方協議先行辦理產權預告登記，俟法令許可後再行辦理所
    有權移轉登記」。
  (二)詎原告依約給付土地價金後，原告向主管機關申請辦理地目
    變更，於95年2 月7 日變更為丁種建築用地，被告竟不依約
    將其所有應有部分56分之2 之土地所有權移轉登記予原告，
    屢經催告，均置之不理。爰依民法第348 條第1 項規定及系
    爭買賣契約之約定，請求判決如聲明所示。
三、對被告抗辯所為之陳述：
  (一)系爭土地之所有權早於兩造簽訂系爭買賣契約前，已由被告
    之被繼承人曾松柏出售予訴外人台榮興業股份有限公司（下
    稱台榮公司）之負責人李詩旺，並於出售前即同意並交付李
    詩旺作為台榮公司廠房使用，因系爭土地之使用地類別為「
    農牧用地」，依當時法令無法移轉於無自耕農身分之李詩旺
    ，故當時未為所有權移轉登記。嗣李詩旺於87年6 月20 日
    將系爭土地及其上台榮公司之廠房機器出售予原告，並與原
    告之合夥人吳德坤簽訂廠房土地買賣契約，是原告早已取得
    系爭土地之所有權移轉登記請求權。惟因年代久遠，為免爭
    執擴大，故再與曾松柏之繼承人即曾虱母、曾頂、曾繁恭及
    被告簽訂系爭買賣契約，再給付一次土地價金予包含被告在
    內之曾松柏之繼承人。
  (二)兩造於系爭買賣契約第9 條第2 項約定：「本宗交易土地因
    甲方（即原告）現已做非農業使用中無法完成產權移轉登記
    ，經雙方協議先行辦理產權預告登記，俟法令許可後再行辦
    理所有權移轉登記」，故系爭土地於95年2 月7 日變更為丁
    種建築用地且可移轉登記予原告名義，為兩造可預見之結果
    。且系爭土地為台榮公司使用近30餘年，工廠並已辦理工廠
    登記完竣多年，原告即依製定非都市土地使用分區圖及編定
    各種使用地作業須知之規定，請求將系爭土地類別變更為丁
    種建築用地。故系爭買賣契約並無任何瑕疵或可得撤銷之情
    事。
  (三)退步言之，若被告有被詐欺之情事，自系爭買賣契約訂定之
    94年1 月26日或自系爭土地變更為丁種建築用地之95年2 月
    7 日迄今，已逾1 年之除斥期間，被告自不得撤銷系爭買賣
    契約之意思表示。
四、證據：提出不動產買賣契約、土地登記簿謄本、存證信函、
    廠房土地買賣契約書、桃園縣政府函各1 件為證。
貳、被告方面：
    被告於言詞辯論期日未到場，惟據其提出書狀所為聲明、陳
    述略以：
一、聲明：原告之訴駁回。
二、陳述：
  (一)兩造於94年1 月26日簽立契約買賣系爭土地，係經由訴外人
    曾英鑑之居間仲介，其所傳達及被告所認知者，均以系爭土
    地係「特定農業區」「農牧用地」為重要決定條件。依非都
    市土地使用管制規則第27條及使用分區內各種使用地變更編
    定原則表規定，系爭土地原載「特定農業區」「農牧用地」
    不允許變更為「特定農業區」「丁種建築用地」。如依非都
    市土地使用管制規則第31條「丁種建築用地有下列情形之一
    而原使用地確已不敷使用經依促進產業升級條例第53條規定
    ，取得工業主管機關核定發給之工業用地證明書變更編更為
    丁種建築用地…」之例外規定辦理變更編定為「丁種建築用
    地」，則土地登記簿謄本登記原因應為「變更登記」，惟系
    爭土地登記簿謄本記載登記原因為「更正編定」，可證系爭
    土地非依上揭非都市土地使用管制規則第31條規定辦理，而
    係依區域計畫法施行細則第18條第2 項「土地所有權人發現
    土地使用分區界線或使用地編定有錯誤或遺漏時，應於公告
    之日起30日內以書面申請更正」所為之登記。換言之，系爭
    土地於辦理非都市土地使用分區及使用地編定時，原即被編
    定為「特定農特區」「丁種建築用地」，惟因行政作業錯誤
    或疏失，致誤載為「農牧用地」。
  (二)系爭土地係由當時任大溪鎮長之曾英鑑仲介買賣，曾英鑑明
    知或可得而知系爭土地原編定為「丁種建築用地」，因地政
    事務所錯誤登載為「特定農業區」「農牧用地」，依法得申
    請更正編定，卻惡意隱瞞不告知被告及其他共有人，且因原
    告已作非農業使用，須待法令許可後再辦理過戶，致被告陷
    於錯誤，認系爭土地為「農牧用地」，且因作「非農業使用
    」，乃不得不賤價讓售。
  (三)原告自始即就系爭土地作非農業使用，依當時農業發展條例
    規定農業用地違法不作農業使用，根本不能移轉過戶，然原
    告十足有信心購買，被告合理懷疑原告與曾英鑑間有特定之
    意思聯絡，原告如要主張不知情之善意第三人，實不可採。
  (四)原告主張被告之被繼承人曾松柏早已將系爭土地賣給台榮公
    司前負責人李詩旺，惟未舉證以實其說。原告如不能舉證證
    明其前手李詩旺與曾松柏間有合法之買賣契約，則其合夥人
    吳德坤於87年6 月20日與台榮公司法定代理人李詩旺間之買
    賣契約，對被告當然不生繼受之效力。
  (五)據原告所呈「製定非都市土地使用分區圖及編定各種使用地
    作業須知」第22條規定「經編定使用之土地如土地所有權人
    檢具確於公告編定前，或公告編定期間已變更使用之合法證
    明文件，依照九(二)編定原則表及說明辦理更正編定」，系爭
    土地本即可依法辦理更正編定為「丁種建築用地」，根本不
    待任何法令之修改。原告及其委辦代書既已單方取得前手工
    廠設立平面圖，工廠設立登記許可函，卻於94年1 月26 日
    簽立系爭買賣契約時，以契約文字誤導被告誤認系爭土地為
    農牧用地，而同意賤價讓售，其詐欺情事已欲蓋彌張。
  (六)系爭土地於95年尚未辦理更正編定前，其土地公告現值為每
    平方公尺1,400 元，俟更正編定後，系爭土地96年度之公告
    現值即鉅幅調整為每平方公尺4,800 元，且原告於96年6 月
    間以系爭土地向銀行辦理貸款，設定權利價值為本金最高限
    額2,100 萬元之抵押權。銀行辦理土地融資貸款係以市值七
    成貸放，故銀行於核貸時所估定系爭土地之市值為2,500 萬
    元，則系爭土地每坪市價應為18,376元。惟原告係以每坪5,
    006 元購買系爭土地，價差3.67倍。系爭土地及其鄰近地區
    並無重大政府建設或其他民營事業進駐等利多事項，系爭土
    地之價差即在於「農牧用地」與「丁種建築用地」，被告因
    久居國外，就系爭土地之使用編定無所知悉，係出於錯誤始
    簽訂系爭契約。被告係於96年8 月3 日委請訴外人丙○○請
    領土地登記謄本時始知悉遭原告詐欺，未逾1 年之除斥期間
    。爰依民法第92條、第93條規定請為判決如答辯聲明所示。
三、證據：提出不動產買賣契約書、土地登記簿謄本、臺北縣政
    府函、傳真各1 件為證。
乙、反訴部分：
壹、反訴原告方面：
一、聲明：反訴原告所有系爭土地應有部分56分之2 土地所有權
    ，就桃園大溪地政事務所94年度溪電字第21810 收件號預告
    登記應予塗銷。
二、陳述：
  (一)引用本訴部分之陳述，不予贅列。
  (二)反訴原告合理懷疑本件係仲介人曾英鑑時任大溪鎮長，依區
    域計畫法第10條規定「區域計畫核定後，擬定計畫之機關應
    於接到核定公文之日起40天內公告實施並將計畫圖說，發交
    各有關地方政府及鄉鎮公所公開展示…」，因而知悉系爭土
    地得依法更正編定為「丁種建築用地」，而仍與反訴被告通
    謀，誤導反訴原告，致反訴原告誤信系爭土地為農牧用地，
    而以農地賤賣之。爰依民法第92條規定撤銷系爭買賣契約，
    並請求塗銷反訴原告所有系爭土地應有部分56分之2 土地所
    有權，就桃園縣大溪地政事務所94年度溪電字第21810 收件
    號之預告登記。
三、證據：爰用本訴提出之證據。
貳、反訴被告方面：
一、聲明：反訴原告之反訴駁回。
二、陳述：反訴原告無撤銷系爭買賣契約之事由，縱若有之，亦
    已逾1 年之除斥期間。且反訴原告主張係遭曾英鑑及反訴被
    告詐欺乙節未舉證以實其說，故反訴被告並無塗銷系爭土地
    上預告登記之義務。
三、證據：爰用本訴提出之證據。
    理  由
甲、程序部分：
壹、本件被告住所雖設於台北縣永和市○○街313 號10樓，惟本
    件原告起訴請求移轉坐落桃園縣大溪鎮○○段缺子小段200
    地號土地所有權，依民事訴訟法第10條第2 項規定「其他因
    不動產涉訟者，得由不動產所在地之法院管轄」，本院自有
    管轄權，合先敘明。
貳、按被告於言詞辯論終結前，得在本訴繫屬之法院，對於原告
    及就訴訟標的必須合一確定之人提起反訴。又反訴之標的，
    如專屬他法院管轄，或與本訴之標的及其防禦方法不相牽連
    者，不得提起。反訴，非與本訴得行同種之訴訟程序者，不
    得提起。民事訴訟法第259 條、第260 條第1 、2 項分別定
    有明文。查本件原告主張向被告買受系爭土地應有部分56分
    之2 所有權，並向桃園縣大溪地政事務所辦理「系爭土地應
    有部分56分之2 未辦妥所有權移轉登記予請求權人前不得移
    轉予他人」之預告登記，詎原告已依約給付價金完畢，被告
    竟拒絕辦理土地所有權移轉登記，爰依買賣契約之法律關係
    起訴請求被告移轉應有部分56分之2 土地所有權。被告則以
    係遭原告及仲介土地買賣之曾英鑑詐欺始低價出售系爭土地
    ，主張依民法第92條第1 項撤銷系爭買賣契約，而反訴請求
    塗銷「系爭土地應有部分56分之2 未辦妥所有權移轉登記予
    請求權人前不得移轉予他人」之預告登記。是本件本、反訴
    訴訟標的法律關係發生之原因相同、訴訟資料共通，並可互
    為利用，且均行同種程序，被告（即反訴原告）提起反訴，
    自應准許，先予敘明。
參、本件被告即反訴原告經合法通知，未於言詞辯論期日到場，
    核無民事訴訟法第386 條所列各款情形，爰依原告即反訴被
    告之聲請，由其一造辯論而為判決。
乙、實體部分：
壹、兩造不爭執事項（本訴及反訴均同）：
  一原告（即反訴被告）於94年1 月26日與曾虱母、曾頂、曾繁
    恭及被告（即反訴原告）簽立系爭不動產買賣契約書，向曾
    虱母、曾頂、曾繁恭及被告買受系爭土地應有部分14分之2
    所有權（曾虱母、曾頂、曾繁恭及被告各應有部分56分之2
    ），並向桃園縣大溪地政事務所辦理「未辦妥所有權移轉登
    記予請求權人前不得移轉他人」之預告登記，有買賣契約書
    及土地登記簿謄本在卷可稽（見本院卷第7-12頁）。
  二原告（即反訴被告）買受系爭土地業已給付買賣價金完畢，
    出賣人曾虱母、曾頂、曾繁恭各應有部分56分之2 之土地
    所有權均已辦理移轉登記予原告所有。
  三系爭土地使用類別原記載為「農牧用地」，原告於95年2 月
    7 日申請更正為「丁種建築用地」。
貳、兩造之爭點：
  一本訴部分：
    (一)原告及仲介系爭土地買賣之曾英鑑有無詐欺行為？被告以
      詐欺為由撤銷系爭買賣契約，有無理由？
    (二)被告撤銷系爭買賣契約，有無逾1 年除斥期間？
  二反訴部分：
    (一)至(二)與本訴同。
    (三)反訴原告請求塗銷系爭土地之預告登記，有無理由？
參、本院之判斷：
  一本訴部分：
    (一)原告及仲介系爭土地買賣之曾英鑑有無詐欺行為？被告以
      詐欺為由撤銷系爭買賣契約，有無理由？
      1.按民法上所謂詐欺，係欲相對人陷於錯誤，故意示以不
        實之事，令其因錯誤而為意思之表示；又當事人主張其
        意思表示係因被詐欺而為之者，應就其被詐欺之事實，
        負舉證之責任，有最高法院18年上字第371 號、21年上
        字第2012號判例足資參照。是本件被告抗辯因受詐欺而
        為系爭買賣契約之意思表示，應由被告就其受詐欺之事
        實負舉證責任。
      2.查依被告抗辯系爭土地於辦理非都市土地使用分區及使
        用地編定時，原即被編定為「特定農特區」「丁種建築
        用地」，因行政作業錯誤或疏失，致誤載為「農牧用地
        」，而仲介買賣系爭土地之曾英鑑明知或可得而知系爭
        土地有上開錯誤登載情形，依法得申請更正編定，卻惡
        意隱瞞不告知被告及其他共有人，致被告陷於錯誤，認
        系爭土地為「農牧用地」，且因作「非農業使用」，乃
        不得不賤價讓售，而主張有受詐欺之事實云云。經查：
        系爭土地早已由台榮公司作為廠房之非農地使用，為
          被告所不爭執。而台榮公司工廠於68年6 月26日核准
          設立，於69年1 月31日核准登記在案，有工廠登記查
          詢資料在卷可稽（見本院卷第144 頁），是台榮公司
          使用系爭土地已有20餘年，可堪認定。又原告係依製
          定非都市土地使用分區圖及編定各種使用地作業須知
          九、(二)編定原則表說明4.、(3)「興建之工廠已依規定
          辦竣工廠登記者」之規定，經由桃園縣大溪地政事務
          所向桃園縣政府請求將系爭土地類別更正為丁種建築
          用地，經桃園縣政府以95年2 月3 日府地用字第0950
          029653號函同意更正編定為「丁種建築用地」之事實
          ，有原告提出之上揭桃園縣政府同意更正編定函在卷
          可稽（見本院卷第87頁）。被告僅依系爭土地登記簿
          謄本記載登記原因為「更正編定」，遽以推認系爭土
          地於辦理非都市土地使用分區及使用地編定時，原即
          被編定為「特定農特區」「丁種建築用地」，因行政
          作業錯誤或疏失誤載為「農牧用地」云云，顯屬臆測
          之詞，委無可採。
        被告既未舉證證明系爭土地原即被編定為「特定農特
          區」「丁種建築用地」，因行政作業錯誤或疏失，致
          誤載為「農牧用地」之事實，則被告抗辯仲介買賣系
          爭土地之曾英鑑或原告明知或可得而知系爭土地錯誤
          登載為「特定農業區」「農牧用地」，依法得申請更
          正編定，卻惡意隱瞞不告知被告及其他共有人，致其
          陷於錯誤云云，自亦屬無據。被告雖聲請向桃園縣大
          溪地政事務所調閱原告申請更正編定之申請書暨證明
          文件及聲請訊問證人曾英鑑、代書承辦人員「蕭小姐
          」，惟原告既係依「興建之工廠已依規定辦竣工廠登
          記」為由，申請變更系爭土地使用地類別之編定，則
          縱調閱原告之申請書及附送之台榮公司工廠登記等文
          件資料，仍無從證明系爭土地於辦理非都市土地使用
          分區及使用地編定時，是否即被編定為「特定農特區
          」「丁種建築用地」，因行政作業錯誤或疏失致誤載
          為「農牧用地」之事實，是被告聲請調閱上揭資料及
          訊問證人，核無必要，併予敘明。
    (二)依上所述，本件原告與被告簽立系爭買賣契約向被告買受
      系爭土地應有部分56分之2 土地所有權，原告已給付價金
      完畢，被告抗辯因遭被告及曾英鑑詐欺而為系爭買賣契約
      之意思表示，固舉諸多土地類別編定之法文規定，然被告
      對於原告如何施用詐術，未舉證以實其說，且被告就其所
      辯系爭土地原即被編定為「特定農特區」「丁種建築用地
      」，因行政作業錯誤或疏失致誤載為「農牧用地」，原告
      有故意隱瞞等事實，亦未舉證證明為真實，被告所辯受詐
      欺而為意思表示云云，均屬臆測，則被告依民法第92條規
      定撤銷系爭買賣合約書之意思表示，係屬無據。原告依系
      爭買賣契約請求被告將系爭土地應有部分56分之2 所有權
      移轉登記予原告，為有理由，應予准許。
  二反訴部分：
    (一)查兩造簽立系爭買賣契約書，反訴被告向反訴原告買受系
      爭土地應有部分56分之2 所有權，並向桃園縣大溪地政事
      務所辦理「未辦妥所有權移轉登記予請求權人前不得移轉
      他人」之預告登記之事實，有買賣契約書及土地登記簿謄
      本在卷可稽。又反訴原告未舉證證明反訴被告有如何施用
      詐術之行為，且就其抗辯系爭土地係因地政行政作業錯誤
      或疏失，致誤載為「農牧用地」，及曾英鑑或反訴被告明
      知或可得而知卻惡意隱瞞不告知反訴原告及其他共有人等
      事實，亦未能證明為真實等情，均已如前述。
    (二)反訴原告既不能證明有受詐欺之事實，其主張撤銷系爭買
      賣契約之意思表示，並非有據。反訴原告請求塗銷其所有
      系爭土地應有部分56分之2 土地所有權、桃園大溪地政事
      務所94年度溪電字第21810 收件號之預告登記，為無理由
      ，應予駁回。
肆、本件事證已臻明確，本訴、反訴兩造其餘主張陳述及所提證
    據，及兩造爭執撤銷意思表示是否逾1 年除斥期間等，經核
    與本件判決之結果均無影響，爰不另一一論述，併此敘明。
伍、據上論結：本件本訴部分為有理由，反訴部分為無理由，依
    民事訴訟法第385條第1項前段、 第78條，判決如主文。
中    華    民    國    97    年    1     月    11    日
                  民事第二庭    法  官  蔡寶樺
以上正本係照原本作成
如對本判決上訴，須於判決送達後20日內向本院提出上訴狀
中    華    民    國    97    年    1     月    11    日
                                書記官  游  誼


司法院資訊處製作；財團法人民間司法改革基金會備份。
